臺灣高等法院臺中分院民事判決　八十八年度上字第七二四號
　　　上訴人即附
　　　帶被上訴人　大虹營造股份有限公司
　　　法定代理人　乙○○
　　　複代理　人　甲○○
　　　法定代理人　丙○○
右當事人間請求給付工程款事件，上訴人即附帶被上訴人對於中華民國八十八年十月
二十七日臺灣臺中地方法院八十八年度訴字第一０五九號第一審判決提起上訴，被上
訴人即附帶上訴人為附帶上訴，本院判決如左：
      主　    文
原判決關於命上訴人即附帶被上訴人給付超過新台幣壹佰肆拾陸萬玖仟貳佰陸拾柒元
及該部分法定遲延利息部分，暨該部分假執行之宣告與訴訟費用之裁判均廢棄。
右開廢棄部分，被上訴人即附帶上訴人在第一審之訴及假執行之聲請均駁回。
其餘上訴駁回。
附帶上訴及假執行之聲請均駁回。
第一審訴訟費用，及第二審訴訟費用關於上訴部分，由上訴人即附帶被上訴人負擔九
分之八，餘由被上訴人即附帶上訴人負擔。
第二審訴訟費用關於附帶上訴部分，由被上訴人即附帶上訴人負擔。
      事　    實
甲、上訴人即附帶被上訴人（以下簡稱上訴人）方面：本件上訴人未於言詞辯論期日
    到場，惟據其於準備程序提出之聲明及陳述略稱：
一、聲明：
    （一）、上訴聲明：
            １、原判決不利上訴人之部分廢棄。
            ２、右廢棄部分，被上訴人在第一審之訴及假執行之聲請均駁回。
            ３、第一、二審訴訟費用由被上訴人負擔。
    （二）、附帶上訴之答辯聲明：
            １、附帶上訴駁回。
            ２、附帶上訴訴訟費用，由被上訴人即附帶上訴人（以下簡稱被上訴人
                ）負擔。
            ３、附帶上訴如受不利之判決，請准予提供擔保宣告免為假執行。
二、陳述：除引用原判決書之記載外，補稱：
    （一）、被上訴人起訴請求標的金額為一百八十一萬二千八百四十六元，原審判
            決上訴人應給付被上訴人一百五十八萬九千九百四十六元，亦即原審判
            決不利於被上訴人部分為新臺幣（下同）二十二萬二千九百元，故被上
            訴人於本件提出附帶上訴之標的金額範圍應受此限制，茲因被上訴人所
            提出附帶上訴請求金額為四十六萬萬八千七百零一元，逾其原審判決不
            利部分之請求，自不合法。
    （二）、原審判決上訴人不利部分之理由略為：１、上訴人應給付被上訴人工程
            款項目有防火板工程款三百九十三萬三千元、石膏板工程款二十六萬八
　　　　　　千四百元。２、兩造自認施作一至十七樓之面積為三九九三平方米、被
　　　　　　上訴人所呈請款單單價為一千元。３、上訴人已支付防火板工程款二百
　　　　　　四十七萬七千六百一十九元及石膏工程款十九萬三千八百五十三元。４
　　　　　　、故上訴人尚應給付被上訴人一百五十八萬九千九百四十六元。惟因前
　　　　　　開兩造自認施作之面積三九九三平方米，本包含石膏板面積五百三十一
　　　　　　點六平方米，故原審計算防火板部分之工程款即有錯誤，且被上訴人所
　　　　　　呈請款單之施工面積竟合計為四八二八平方米、且含未施作之十八、十
　　　　　　九樓工程範圍，顯然所載內容不實在，原審猶資為判決依據，亦有不妥
　　　　　　，而有關本件工程涉有被上訴人未施作「樓頂與牆面之彎角覆蓋封板金
　　　　　　屬壓條收邊」（即未收尾、修飾）、防火塑岩板厚度不足等瑕疵待決，
　　　　　　故有提起本件上訴救濟必要。
　　（三）、兩造間承攬工程包含「樓頂與牆面之彎角覆蓋封板金屬壓條收邊」（即
　　　　　　該工程之收尾、修飾），迭經上訴人主張，並提出由被上訴人製作未含
　　　　　　此收尾修飾項目工程估價單為證（按依該估價單所示未含修飾收邊之單
　　　　　　價每平方米僅九百元，故知對造不可能會於無變動工作項目情況下，竟
　　　　　　得以單價一千元承攬該防火板工程，且此項目性質本屬該工程之收尾修
　　　　　　飾），且上訴人自始即未如數依被上訴人所製請款單之金額付款，而有
　　　　　　關該請款單內容不實，亦詳如前述，則原判決未就上開上訴人有利主張
　　　　　　、證據，說明不採之理由，自有未當。
    （四）、被上訴人主張以請款單向上訴人四次請領工程款不實在，渠實際領款情
            形如附表一所示，然被上訴人所呈請款單兩份，內容不一，且為上訴人
            否認係真正，蓋與實際不符，此由原審被上訴人自認僅施作一至十七樓
            ，施作總面積為三九九三平方公尺之事實，對照渠第一份請款單第二、
            三、六、七、八頁皆載有請款工程項目十八樓以上、第二份請款單第五
            、六頁載有請款工程項目十八樓以上，且於本件竟變異說辭，聲稱施作
            面積為四一四八平方公尺，即至昭明；又渠言第四次請款，上訴人所給
            付之工程款項目為石膏板部分亦不實在，應為被上訴人向上訴人請領「
            壓條封板工程工款」，此有渠發給之發票為憑，故由上情狀可知，被上
            訴人為求訴訟勝訴，編排虛偽事實蒙蔽法院，而渠另外所言工程保留款
            一成、清潔費扣款等均不存在。
    （五）、兩造系爭工程合約雖未立書面，但由下列兩造所自認事實、書證，顯然
　　　　　　被上訴人承攬工作範圍包含「樓頂與牆面之彎角以金屬壓條封板收邊」
　　　　　　項目、全部以9m/m厚度防火塑岩板（即防火板）為材料：
　　　　　　１、被上訴人以每一平方公尺單價一千元承包本件防火板工程，僅施作
　　　　　　　　一至十七樓，施作總面積計三九九三平方公尺，為兩造於原審所共
　　　　　　　　同自認確定之事實，故被上訴人向鈞院陳稱另施作地下室、圓壁板
　　　　　　　　、機房隔間工程，總面積為四一四八﹒五二平方公尺，並不可採（
　　　　　　　　如工程有追加情形，被上訴人應負舉證責任），且渠言此部分工程
　　　　　　　　以石膏板施作，更是其偷工減料之明證，蓋根本無被上訴人所稱請
　　　　　　　　領石膏板工程二十六萬餘元之發票存在（按此部分，上訴人同意依
　　　　　　　　被上訴人主張五百三十一﹒六平方米，給付金額為二十六萬八千四
　　　　　　　　百元，以息訟爭，而不要求對造抽除），蓋如前述可知，上訴人所
　　　　　　　　給付之工程款十九萬三千八百三十五元之項目為「壓條封板工程款
　　　　　　　　」，與石膏板部分無關。
　　　　　　２、依被上訴人所製作估價單有明載以9m/m厚度塑岩板承攬系爭工程，
　　　　　　　　且該筆跡與渠所製作發票筆跡一致，另倘如渠無此義務，又因何願
　　　　　　　　以此厚度且價錢較高之材料施作大部分工程﹖故被上訴人猶狡稱無
　　　　　　　　此厚度約定，實不誠信。
            ３、由被上訴人所製作發票明載「電梯間封板工程」、「塑岩板工程」
                之區別，顯然「電梯間封板工程」並無記載於被上訴人所製作估價
                單工程項目內，亦因增加此封板收邊工程項目，故上訴人始以超過
                估價單之單價一百元，將系爭工程交由被上訴人承攬，而今被上訴
                人面對此明證，竟仍片面否認負有此債務，實令人不解。
            ４、由前述事實可證原審確有遭被上訴人蒙蔽，至被上訴人主張就原審
                漏未核算之包電動門馬達留活動門孔，計二十四個，價金一萬四千
                四百元，上訴人未為給付，此部分上訴人不爭執。
    （六）、本件系爭工程，被上訴人未依約施作覆蓋不銹鋼壓條、未依約以9m＼m
            防火板施工、施作面積不足，業經鑑定確定無誤，且被上訴人偷工減料
            而以6m＼m塑岩板混雜施作部分工程，另系爭鋼骨超高大樓四座安全逃
　　　　　　生梯間之牆壁、天花板施作材料應符合建築技術規則設計篇第九十六條
　　　　　　第三項、第七十七條第一款及第七十三條第一款規定「具有一小時以上
　　　　　　防火時效」之效能，業為台中市政府發文字號府工建字第０九一００七
　　　　　　一一一三號函闡明無誤，故被上訴人主張本件工程材料毋庸具有一小時
　　　　　　以上防火時效，應有誤會，因此，被上訴人之工作並未依債務本旨完成
　　　　　　，且有義務抽除不足厚度塑岩板存在，亦即渠既無工作完成部分存在，
　　　　　　當無就工作完成部分請求給付部分工程款之權利。
三、證據：除引用原審立證方法外，補提：好師父工程估價單影本三件、發票影本四
    紙、被上訴人之基本資料影本一件為證，並聲請本院（一）重新選任鑑定人辦理
    系爭本件應鑑定事項：即１、丈量金沙百貨大樓一至十七樓之收尾修飾工程，即
　　樓頂與牆面之彎角覆蓋封板鏡面 sus2.Ocml不銹鋼金屬壓條之收邊費用為何？２
　　、丈量金沙百貨大樓一至十七樓，所施作防火板厚度不足約定9m/m之數量及價差
　　為何﹖（二）函詢台中市政府消防局「台中市二十層樓以上鋼骨大樓安全逃生梯
　　間之牆壁、天花板工程，如以防火板施作，此防火板材料之厚度應該為多少厚度
　　，始符合相關消防法規」；（三）函詢台中市建築材料商業公會「台中市二十層
　　樓以上鋼骨大樓安全逃生梯間之牆壁、天花板工程，如以九十七年國內生產之中
　　等品質防火板施作，此防火板材料之厚度應該有多少，始具有一小時以上防火時
　　效」。
乙、被上訴人方面：
一、聲明：
    （一）、答辯聲明：
            １、上訴駁回。
            ２、上訴費用由上訴人負擔。
    （二）、附帶上訴之聲明：
            １、上訴人應再給付被上訴人肆拾陸萬捌仟柒佰零壹元，及自九十一年
　　　　　　　　三月三十日起至清償日止，按年息百分之五計算之利息。
            ２、附帶上訴訴訟費用由上訴人負擔。
            ３、第一項聲明請准被上訴人供擔保後宣告假執行。
二、陳述：除引用原判決書之記載外，補稱：
    （一）、原審計算被上訴人施作面積與事實不符，茲再為計算如次：
            １、甲、乙、丙、丁四梯共施作三四五八平方公尺（依裝修公會之計算
                ）。
            ２、電梯間一至十三樓即第一次請款時第一份請款之數量為五二一．三
                九平方公尺（公會目視鑑定為五四六平方公尺）。
            ３、地下室施作七０．六五平方公尺，即第一次請款單第二份第五項之
                數量。
            ４、圓壁板及壁板共五五．六四平方公尺，即第一次請款單第二份第一
                、二項內之數額。
            ５、十三樓機房部分共一一０．七平方公尺，即第三次請款單內最末欄
                所列。
            以上１至５合計施作面積為四二一六．三八平方公尺，每平方公尺一千
            元，共四、二一六、三八０元。
            ６、第四次請款單之石膏板共計二六八、四００元，上訴人已支付一九
                三、八三五元，尚欠七四、五六五元。
            ７、馬達活動孔二十四個，每個六百元，共一萬四千四百元（上訴人已
                承認）。
            故１至７之合計，依發票所列，上訴人應另加百分之五之營業稅為：（
            4,216,380元+74,565+14,400元）×（1+5%）= 4,520,612元，扣除前三
            次已請領款二、四六一、九六五元（原審被上訴人主張另扣清潔費一五
            、六五四元，因上訴人否認，自不另扣除），及原審已判決之一、五八
            九、九四六元，應由上訴人再付：
            4,520,612元-2,461,965元-1,589,946元=468,701元，應請判決如附帶
            上訴之聲明。
    （二）、兩造成立契約固未以書面約定，但上訴人先行請求被上訴人以六樓先為
            施工做為樣品，上訴人認可並略加修改後，始就其他各樓施工，故八十
            七年五月十一日第一次請款僅先就兩部分請款，即電梯間由十三樓往下
            施工至一樓，面積為五二一‧三九平方公尺，另六樓部分即為樣品，在
            第一次請款單第二份，計該樓施工二三八‧八九平方公尺，每平方公尺
            一千元，合計共應付七十六萬零三百八十元，因含稅，故由被上訴人開
            立之八十七年六月十日ＰＢ00000000發票請款，計七十六萬零
            三百八十元，上訴人以玉山銀行營業部000000000帳號，票號
            六０七四０號，八十七年七月十五日期，面額六十七萬九千九百零五元
            之支票支付（本應付九成六十八萬四千三百四十二元，被扣清潔費四千
            四百三十七元，另保留款一成），當時均無異議，而以每平方公尺一千
            元列計，且六樓之樣品亦未如上訴人主張以不銹鋼金屬壓條收邊，亦未
            有如上訴人主張應為九釐米面板即行付款，易言之，兩造同意者，係以
            六樓之樣品，略為修正（即期後圓壁板及壁板部分均予拆除）而為施工
            ，上訴人亦同意據以付款，兩造契約明確。
    （三）、由於施工法應由最高往下施作，被上訴人遂就靠民族路（丙梯）及靠建
            國路（乙梯）之樓梯由十九樓往下施作至十四樓，至八十七年六月四日
            提出請款，共施作八五五‧三九平方公尺，經上訴人測量無誤，由被上
            訴人開立八十七年七月三日ＱＤ0000000號，面額（含稅）八十
            五萬五千三百九十元統一發票請款，由上訴人以一銀營業部帳號二五三
            五八六號，票號0000000號，八十七年七月三十日期，面額七十
            六萬二千九百六十七元之支票給付（保留一成並扣除六千八百八十四元
            之清潔費）為第二次付款，被上訴人續為施工，至八十七年六月二十二
            日丙梯施工至二樓，乙梯施工至一樓，並就十三樓機房隔間施作合計一
            一三七．一四平方公尺，均經上訴人核對計算後，由被上訴人於八十七
            年七月二十七日以ＱＤ00000000號統一發票請款一百十三萬七
            千一百四十元，上訴人則以一銀營業部同第二次帳號票號000000
            0號，八十七年八月三十日期，面額一百零一萬九千零九十三元之支票
            為第三次之付款（保留一成，扣除清潔費四千三百三十三元），至此丙
            梯、乙梯施工大體完成，雙方迄無爭議，對無壓條及面板厚度並無爭執
            ，況且被上訴人施工期間，上訴人監工人員隨時在側，驗收付款更詳為
            計算，連清潔費均需扣除三次計一萬五千六百五十四元，當可證上訴人
            付款時分文必計，絕無憑空付款之可能，乃第四次請款即就甲梯、丁梯
            施工將完成時，請求已施作之一四六二‧九九平方公尺之款計一百四十
            六萬二千九百九十元及石膏板二十六萬八千四百元時，上訴人僅就石膏
            板部分給付十九萬三千八百三十五元後，即要求被上訴人在十樓施作不
            銹鋼壓條，作樣品以供其決定是否施作，旋被上訴人就不銹鋼壓條之樣
            品完成，上訴人則連價金都不談就要求被上訴人在各樓免費施作，否則
            ，即以不付第四次款為要脅，因此，被上訴人收款無著，收尾工程自亦
            暫為停頓。是本件就施工期間，請付款之事實，可證者如次：
            １、單價一千元為兩造所不爭，僅上訴人主張應以不銹鋼壓條收邊，但
                六樓樣品早在八十七年五月十一日請款即以一千元列計，上訴人同
                意樣品後，被上訴人始敢自十九樓往下施工，如需不銹鋼壓條，應
                在施工之同時作收邊，不可能在十樓作樣品。
            ２、三次付款均列計至個位數，連清潔費均被扣除，其實上訴人整棟大
                樓均在裝潢趕工，其他工程均不免有零星散品需為清除，本不應列
                計清潔費，上訴人所以斤斤計較，足以證明雙方如約定單價一千元
                包括不銹鋼壓條收邊，三次付款即不可能不為扣除。
            ３、上訴人於原審辯稱伊付三次款先則稱：「原告（被上訴人）‧‧‧
                希望先予請款，容後補作，雖經現場人員通融」（八十八年四月二
                十八日答辯狀），繼則改稱：「恐其無力完成，不得不支付部分款
　　　　　　　　項」（八十八年五月十二日答辯(二)狀），言下之意，上訴人慈悲為
　　　　　　　　懷，未作部分亦與通融付款，何其大度大量，為何於八十八年九月
　　　　　　　　十六日言詞辯論狀中改稱：「否認所扣者系『依約』扣留百分之十
　　　　　　　　分期工程款及部分清潔費性質，實者，對造該三次請款單內容未載
　　　　　　　　樓頂與牆面之彎角覆蓋封板金屬壓條收邊項目，早即於第一次請款
　　　　　　　　時便遭本造質疑，始為此扣款」，由此自認可證如次：
                （１）、依上訴人主張「如未收邊，其施作單價至多不會超過六百
                        七十元」（八十八年四月二十八日答辯狀事實理由欄第一
                        點第二頁倒數第五行），價格每平方公尺差三百三十元，
                        三次請款計達二二三一‧四二平方公尺，即差七十三萬六
                        千五百二十三元之鉅，則上訴人之現場人員憑何敢於通融
                        ，已見其說辭不通。
                （２）、既「恐上訴人無力完成，不得不支付部分款項」，則部分
                        款項儘可以整數借貸，何以要求被上訴人開立統一發票，
                        並詳列至個位數，此說辭更非合理。
　　　　　　　　（３）、如收邊價差為三百三十元，則以上訴人斤斤計較之事實，
　　　　　　　　　　　　其僅扣款百分之十，又豈合常理？
　　　　　　　　（４）、實則上訴人對前三次請款之列計數額，包括所施作工程面
　　　　　　　　　　　　積及單價並無異議，參之被上訴人之統一發票及上訴人所
　　　　　　　　　　　　付支票，鐵證如山，不容上訴人空口否認。
                （５）、現場上訴人既有監工人員，被上訴人施作之面板如未符合
                        約定之厚度，其監工人員不予糾正，任由被上訴人施作，
                        已違常理，反而予以通融請款而不加扣款，更見上訴人推
                        託。
    （四）、基上所陳，可歸納如次：
            １、第一次至第三次請款之工程面積，已由上訴人現場人員實測無爭執
                ，因此上訴人予以「通融」付款。
            ２、第四次請款之工程面積，雖有爭執，但八十八年四月二十八日答辯
                狀提出之證物三為上訴人自行提出，對各樓層樓梯施作之面積，亦
                無爭執。
            ３、因此就樓梯、電梯間、地下室、圓壁板之總面積亦可確定，如前述
                所列共為四二一六．三八平方公尺，亦為正確。
            ４、就第一次至第三次請款，單價每平方公尺為一千元，亦為明確，雖
                上訴人爭執包括不銹鋼收邊之數額，但：
                （１）、六樓樣品為兩造所不爭，並早在八十七年六月初即已施作
                        完成，如該樣品不符，上訴人當會要求完全依照樣品施作
                        （包括收邊、面板厚度）以作為而後各樓層施作驗收之依
                        據，但六樓迄今除因上訴人拆卸部分壁板外，與各樓層完
                        全相同，實不含收邊，且面板厚度亦無爭執。
                （２）、十樓之收邊係在施作將畢之後應上訴人要求另作樣品，被
                        上訴人並未予計價，如需收邊，依工程施作之需要，應會
                        從最高樓之十九樓逐層向下施工始合工作習慣，並求經濟
                        ，絕不可能單獨在一個樓施作，否則，所費人力、工資、
                        物力均較之同時施工高出甚多，故上訴人之主張，即不可
                        採。
    （五）、關於台中市室內設計裝修商業同業公會之鑑定報告部分：
            １、上訴人主張被上訴人同屬台中市之室內設計裝潢之同業云云，要非
                正確：
                （１）、被上訴人並非台中市室內設計裝修商業同業公會之會員，
                        與之無直接關係，該公會鑑定亦不可能偏頗。
                （２）、「室內裝潢設計施工」僅為被上訴人所營項目中之一項，
                        鑑定人更不會因此即作不公正之鑑定。
            ２、關於甲、乙、丙、丁四座樓梯，分別為八八二平方公尺、八八七平
                方公尺、八四一平方公尺、八四八平方公尺，共三四五八平方公尺
                ，與上訴人3.6.準備書狀所附證物二之計算甲梯七八二．八四平
                方公尺、乙梯九二四．九一平方公尺、丙梯九六五．一九平方公尺
                、丁梯七一七．二平方公尺，共三三九０．一四平方公尺，兩者相
                差六七．八六平方公尺，自屬相當。
            ３、電梯包樑部分，每層目視約四二平方公尺，十三層則達五四六平方
                公尺。
            ４、六樓確為兩造約定之樣品範例，並無金屬壓條，六樓作好經上訴人
                同意，方由第十九樓往下施工，此乃施工程序由上往下所必要，施
                工至第十四樓時方為第二次請款（參看原審起訴狀請款單），第三
                次請款則為十三樓以下，在此施工期間，上訴人隨時派有監工，從
                未命被上訴人施作壓條，此由請款單應可證明。
            ５、地下室及機房部分，上訴人既拒不予鑑定人協助，應認被上訴人主
                張之數額為正確。
三、證據：除引用原審立證方法外，補提：建築技術規則建築設計施工編（地下建築
    物第三節建築物之防火有關條文）影本一份、祐莨建材興業有限公司出具之證明
    書影本兩份、經濟部商品檢驗局委託試驗報告影本乙份為證，並聲請傳訊證人鍾
    國清及再由臺中市室內設計裝修商業同業公會鑑定系爭事件之應鑑定事項。
丙、本院依兩造之聲請，送請台中市室內設計裝修商業同業公會為鑑定及訊問鑑定人
    張立生、程晉昇。
      理      由
甲、程序方面：
一、上訴人經合法通知，未於言詞辯論期日到場，核無民事訴訟法第三百八十六條所
    列各款情形，爰依被上訴人之聲請，由其一造辯論而為判決，事涉程序，合先敘
    明。
二、本件被上訴人於八十八年十二月三十日提起附帶上訴聲明第一項，本為：上訴人
    應再給付被上訴人八萬八千九百六十五元，及自八十八年四月十八日起至清償日
    止，按年息百分之五計算之利息；嗣於八十九年二月十九日擴張為：上訴人應再
    給付被上訴人二十二萬八千八百三十一元，及自八十八年四月十八日起至清償日
    止，按年息百分之五計算之利息；其後於九十一年三月二十六日復具狀擴張為：
    上訴人應再給付被上訴人四十六萬八千七百零一元，及自八十八年四月十八日起
    至清償日止，按年息百分之五計算之利息，但於本院言詞辯論期日，復將利息部
　　分減縮為自九十一年三月三月三十日起至清償日止，按年息百分之五計算之利息
　　，核其就系爭款項部分之聲明，乃屬擴張應受判決事項之聲明，而就系爭利息部
　　分之聲明，則屬減縮應受判決事項之聲明，核與民事訴訟法第四百四十六條第一
　　項但書、第二百五十五條第一項第三款之規定相符，自應准許。至上訴人雖主張
　　原審判決不利於被上訴人部分之金額為二十二萬二千九百元，被上訴人於本件提
　　出附帶上訴之標的金額範圍應受此限制，茲因被上訴人所提出附帶上訴請求金額
　　逾其原審判決不利部分，其附帶上訴之此部分請求，自不合法云云，似有誤會，
　　合先敘明。
三、按訴訟代理人有二人以上時，均得單獨代理當事人，此由民事訴訟法第七十一條
    之規定可知，故各訴訟代理人之行為，均直接對當事人本人發生效力，此為單獨
    代理之當然解釋。故數訴訟代理人之行為先後不一致時，應與當事人本人或同一
    訴訟代理人先後行為不一致相同。本件上訴人於原審之訴訟代理人洪錫欽律師雖
    於八十八年九月一日具狀辯稱：兩造間對工程單價及施工範圍之合意尚未一致，
    故尚未成立承攬合約云云，惟上訴人於原審之另一訴訟代理人李效文律師於八十
    八年九月十六日復具狀表示：兩造於八十七年四月間之承攬合約，其工程範圍、
    單價、數量均已明確等語，顯已自認上訴人關於兩造間訂有承攬合約之主張，依
    首揭說明，自應認上訴人已就被上訴人所主張兩造間於八十七年四月間，訂有承
    攬合約之事實為自認，要可認定。
乙、實體方面：
一、本件被上訴人主張，被上訴人於八十七年四月間，承攬上訴人位於台中市○○路
    之金沙國際商業大樓電梯間防火板及石膏天花板等工程，其中防火板部分，雙方
    約明以被上訴人所試作，並經雙方同意之上開大樓六樓防火板材料及施作方法為
    基準而施工，每平方公尺以一千元計價，且六樓之樣品亦未如上訴人主張以不銹
    鋼金屬壓條收邊，亦未有如上訴人主張應為九釐米面板，易言之，兩造同意者，
    係以六樓之樣品，略為修正（即期後圓壁板及壁板部分均予拆除）而為施工，上
    訴人亦同意據以付款，並約定工程進度分四期給付工程款，旋被上訴人依約施工
    ，並陸續於同年五月十一日、六月四日及六月二十二日按上揭計價方式，向上訴
    人請款各為七十六萬零三百八十元、八十五萬五千三百九十元及一百十三萬七千
    一百四十元，三期共二百七十五萬二千九百十元，上訴人核實後扣除百分之十作
    為保留款，扣除清潔費一萬五千六百五十四元，第四期工程完工後，被上訴人向
    上訴人請求防火板部分一百四十六萬二千九百九十元及石膏板部分二十六萬八千
    四百元，惟上訴人除給付石膏板部分十九萬三千八百三十五元外，第四期計一百
    五十三萬七千五百五十五元未付，兩造約定是按施工進度，每月請款，嗣後會算
    結果，被上訴人已完工部分為三九九三平方公尺，原約定每平方公尺以一千元計
    價，但因後來上訴人提出其他加設不銹鋼壓條之要求，且遲不付款，被上訴人為
    順利取得工程款，乃自願讓步，就第四期部分，以每平方公尺九百元請款，然上
    訴人既不願給付，被上訴人自無再讓步之必要，連同一至三期保留款二十七萬五
    千二百九十一元共計一百八十一萬二千八百四十六元，拒不給付，爰依民法第四
    百九十條及第五百零五條第一項規定，訴請上訴人如數給付，經原審審理後，判
    決上訴人應給付被上訴人壹佰伍拾捌萬玖仟玖佰肆拾陸元，及自八十八年四月十
    八日起至清償日止，按週年利率百分之五計算之利息，並駁回被上訴人其餘之請
    求，上訴人就原審判決其敗訴部分提起上訴，被上訴人就原審判決其敗訴部分，
    亦提起附帶上訴，並主張其施作防火板部分之面積為四二一六．三八平方公尺，
    每平方公尺一千元，共四、二一六、三八０元，而第四次請款單之石膏板工程部
    分共計二六八、四００元，上訴人已支付一九三、八三五元，尚欠七四、五六五
    元，另馬達活動孔二十四個，每個六百元，共一萬四千四百元，因上訴人應另加
    百分之五之營業稅，扣除前三次已請領款二、四六一、九六五元，及原審已判決
　　之一、五八九、九四六元，應由上訴人再給付四十六萬八千七百零一元及自九十
　　一年三月三十日起至清償日止，按週年利率百分之五計算之利息。
二、上訴人對於被上訴人主張兩造間訂有本件工程承攬合約，其單價為每平方公尺一
    千元，被上訴人已施作三九九三平方公尺，被上訴人已向上訴人請領三期款項及
    上訴人確有扣款，與第四期款項中，上訴人已給付十九萬三千八百三十五元，暨
    被上訴人主張就原審漏未核算之包電動門馬達留活動門孔，計二十四個，價金一
    萬四千四百元，上訴人未為給付等事實，雖不加爭執，但以：上訴人自認被上訴
    人施作之面積三九九三平方米，本包含石膏板面積五百三十一點六平方米，故原
    審計算防火板部分之工程款即有錯誤，且上訴人所扣款者，並非工程保留款，實
    係被上訴人未施作封板收邊之項目；再者，被上訴人請求權基礎係以工作完成為
    依據，本件工程並無分期給付之約定，工程承攬範圍亦包含「樓頂與牆面之彎角
    覆蓋封板金屬壓條收邊項目」，被上訴人尚有十八至十九樓及上開「樓頂與牆面
    之彎角覆蓋封板金屬壓條收邊項目」未施工，而被上訴人之施工既有瑕疵，另有
    未依估價單記載九m\m厚岩板施作，實際有甚多係以六m\m厚岩板施工，自不得請
    求給付工程款等語資為抗辯。
三、兩造不爭執之事實：本件被上訴人主張兩造間訂有系爭工程承攬合約，其單價為
    每平方公尺一千元，被上訴人已施作三九九三平方公尺，並陸續於八十七年五月
    十一日、同年六月四日及同年六月二十二日按上揭計價方式，向上訴人請款各為
    七十六萬零三百八十元、八十五萬五千三百九十元及一百一十三萬七千一百四十
    元，三期共二百七十五萬二千九百一十元，及被上訴人主張就原審漏未核算之包
    電動門馬達留活動門孔，計二十四個，價金一萬四千四百元，上訴人未為給付等
    事實，為上訴人所不爭執，復據被上訴人提出發票三紙及請款單等件影本為證，
    且互核相符，自堪信被上訴人上開主張為真正。
四、當事人爭點的論斷：本件上訴人既以前詞置辯，而被上訴人復提起附帶上訴，就
    其施作之面積再加爭執，因此，本件所應審究者，乃（一）兩造工程合約有無分
    期給付之約定﹖（二）被上訴人已施作之面積究為若干及是否依約施工而已。茲
    分述如左：
    （一）、按承攬報酬應於工作交付給付之，無須交付者，應於工作完成時給付之
            ，固為民法第五百零五條第一項所明定，惟承攬報酬之支付時期，當事
            人依契約自由之原則，本得自由約定，且一般工程款均為數甚鉅，如未
            許當事人分期給付，將使承攬人負擔鉅額之成本、資金，故如當事人約
            定按施工進度分期支付，就各期之進度及應支付之報酬多少或如何計算
            ，已互相表示意思一致，則就分期給付工程款即可達成合意，應認有分
            期給付承攬報酬之約定，自不待多言。經查本件上訴人對於被上訴人所
            主張之其於本件第四次請款前，曾三次如前所述請求付款，並經上訴人
            給付之事實，上訴人雖先稱所付款係預付款（見原審八十八年四月二十
　　　　　　八日言詞辯論筆錄及八十八年五月十二日答辯(二)狀），嗣後再改稱就被
　　　　　　上訴人所稱之上訴人已依約扣留百分之十之分期工程款及部分清潔費合
　　　　　　計二十九萬九千四百五十元部分，否認除「金額」以外之部分（見原審
　　　　　　八十八年九月十六日之言詞辯論狀及八十八年十月十三日言詞辯論筆錄
　　　　　　），故上訴人已依被上訴人之請款單所載扣除部分款項後，給付二百四
　　　　　　十七萬七千六百十九元之事實，已為上訴人所自認屬實，復有請款單及
　　　　　　發票等件影本為據，則被上訴人此部分之主張，即屬實在。苟兩造間無
　　　　　　分期給付之約定，上訴人當無率予給付如此鉅款之理，而上訴人所稱扣
　　　　　　款原因係因被上訴人未依約施作「樓頂與牆面之彎角覆蓋封板金屬壓條
　　　　　　收邊項目」，於第一次請款之際即為上訴人質疑云云，惟被上訴人既向
　　　　　　上訴人請領如此鉅款，衡諸一般商場慣例，被上訴人當必提出完工明細
　　　　　　表或請款單以供上訴人查證、記帳之用，而非徒據被上訴人口頭請求即
　　　　　　為給付，此觀上訴人自認被上訴人第一次請款單中所載之工程均已施工
　　　　　　完畢諸語（見原審八十八年六月二十一日勘驗筆錄），足見上訴人給付
　　　　　　工程款項時，應已斟酌被上訴人完工部分之內容，始為付款，應可認定
　　　　　　，則上訴人嗣後空言否認，指被上訴人均未提出請款單，其即給予鉅款
　　　　　　云云，顯與常情有悖，不足採信。是本件兩造就系爭工程之承攬契約，
　　　　　　雖未定有書面契約，惟上訴人已依被上訴人之請款單，給付部分工程報
　　　　　　酬，且證人李有商復證稱：裝潢工程，如工程已做到百分之三十，即可
　　　　　　先領工程款，但要保留百分之十的保留款等語，顯見裝潢工程之慣例，
　　　　　　亦有分期給付工程款之情事，是本件兩造間應有分期給付報酬之約定，
　　　　　　要可認定。
    （二）、關於本件工程承攬範圍，是否包含「樓頂與牆面之彎角覆蓋封板金屬壓
            條收邊項目」，應由主張兩造契約含有該項內容之上訴人負舉證責任，
            而上訴人之主張無非以被上訴人嗣後願以每平方公尺單價九百元請款、
            其與定作人金沙國際商業大樓帷幕牆玻璃工程，依工程發包明細表第四
            項施工補充說明之約定，係含有「樓頂與牆面之彎角覆蓋封板金屬壓條
            收邊項目」及其與訴外人蕭存仁之合約，每平方公尺之單價僅六百七十
            元等項為據，然契約應以兩造意思合致為基礎，他人之契約價格、範圍
            ，並不能證明本件兩造合約之範圍，且裝潢工程合約常因施工時期、施
            工品質等因素而異其承攬價格，自不能以上訴人與訴外人之承攬價格，
            較與被上訴人間之合約價格為低，即推定本件兩造間之承攬工程範圍含
            有「樓頂與牆面之彎角覆蓋封板金屬壓條收邊項目」，實無庸贅述；再
            者，本件被上訴人向上訴人所提出之第一次（八十七年五月十一日）請
            款單，就樓梯部分，僅就六樓部分請款，並無其他樓層，且該請款單亦
            記載有「樣品工程」之字樣，核與被上訴人所稱，兩造約定就該大樓六
            樓之樓梯部分先行施工，於上訴人認可後，其餘部分方據而施工等語及
            證人洪士所稱，伊自六樓開始施工，如六樓可以，即以之為樣本等語
            相符，稽諸鑑定人程晉昇證稱：「如果沒有施工圖，合約也沒有約定，
            一般是要做壹個樣品，讓對方確認．．．」等語，及上訴人之訴訟代理
            人於原審履勘現場時，亦自認被上訴人提出之第一次請款單中之工程已
            施工完畢等情（見原審卷第八、九十八頁，本院卷第一宗第一七五頁）
            ，足見兩造成立契約，固未以書面約定，但被上訴人以六樓先為施工做
            為樣品乙節，應可認定，而做為樣品之六樓樓梯現狀，並未收邊作壓條
            ，已據原審勘驗屬實，即上訴人亦自承該大樓目前僅有十樓有做壓條等
            情，亦有勘驗筆錄附卷足稽（見原審卷第九十六、九十七頁），並經本
            院囑託台中市室內設計裝修商業同業公會鑑定無訛，亦有鑑定記錄報告
            存卷可佐（見本院卷第二宗第十七頁），苟兩造係以該大樓第十樓之設
            有「樓頂與牆面之彎角覆蓋封板金屬壓條收邊」為合約樣本，自無從六
            樓首予施工之理，上訴人嗣後委由訴外人蕭存仁施工時，亦無不請求其
            就「樓頂與牆面之彎角覆蓋封板金屬壓條收邊項目」加以施工之理，此
            外，上訴人復無其他舉證足以證明兩造工程合約含有「樓頂與牆面之彎
            角覆蓋封板金屬壓條收邊項目」，自應認上訴人此部分之抗辯，不足採
            信，應無庸疑。
    （三）、被上訴人嗣於本院審理時，雖抗辯稱原審計算被上訴人施作防火板之面
            積與事實不符，茲再為計算後，合計施作面積為四二一六．三八平方公
            尺，每平方公尺一千元，共四、二一六、三八０元云云，但查上訴人於
            八十八年四月二十八日原審第一次言詞辯論時即抗辯稱被上訴人法定代
            理人應知有到現場丈量共做了三九九三平方公尺，被上訴人之法定代理
            人於當日庭期亦自認兩造會算後是三九九三平方公尺，即於原審履勘現
            場時，兩造復自認被上訴人此部分施作面積為三九九三平方公尺（見原
            審卷第十九、九十七頁），至本院囑託台中市室內設計裝修商業同業公
            會鑑定之面積，與兩造自認之上揭面積雖有不同，但因該鑑定機構之鑑
            定方法，部分係以現場目視判別，部分則因上訴人不願配合開門查驗而
            無從認定，此觀卷附鑑定記錄報告即明（見本院卷第二宗第十七頁），
            因此，被上訴人據此所憑算之面積，尚難認為與事實相符，故本院認為
            此部分仍應以兩造自認之三九九三平方公尺為可採。被上訴人另主張每
            平方公尺係以一千元計價乙節，已據被上訴人提出請款單影本附卷可考
            ，稽諸上訴人亦不否認有付第一、二、三期部分之工程款等事實，足認
            被上訴人就該第一、二、三期部分之工程款為每平方公尺一千元乙節，
            尚堪採信；至上訴人雖提出估價單抗辯被上訴人估價每平方公尺僅九百
　　　　　　元云云，然本院參酌上訴人既已依據被上訴人提出每平方公尺一千元之
　　　　　　單價給付三期之工程款等情節，因認被上訴人此部分之主張尚可採信。
　　　　　　至於第四期工程款中，關於防火板部分之單價，被上訴人既已表示願以
　　　　　　每平方公尺九百元計價，雖上訴人未據之付款，然上訴人係爭執被上訴
　　　　　　人未依約施工而不願付款，並非對每平方公尺單價九百元有所爭執，因
　　　　　　此，本院認為被上訴人於第四期請款單防火板部分之款項，當以每平方
　　　　　　公尺九百元計價，要可認定。至上訴人雖請求另選定鑑定機構再為鑑定
　　　　　　云云，然本院斟酌本院選任台中市室內設計裝修商業同業公會為鑑定機
　　　　　　構，於徵詢兩造意見時，上訴人既已表示同意（見本院卷第一宗第一一
　　　　　　六頁），故本院認無另送鑑定之必要，附此敘明。
    （四）、按承攬人完成工作，應使其具備約定之品質，無減少或滅失價值或不適
            於通常或約定使用之瑕疵，固為民法第四百九十二條所明定，惟此乃有
            關承攬人瑕疵擔保責任之規定，與承攬工作之完成無涉。倘承攬工作已
            完成，縱該工作有瑕疵，亦不得因而謂工作尚未完成，最高法院八十五
            年度台上字第二二八０號判決要旨足資參照。本件被上訴人第四次請款
            單所請求之工程款中，至十七樓部分工程均已完工，該大樓第十八至十
            九樓部分，雖非被上訴人所完工，但亦已由上訴人另行委由訴外人完工
            ，此為兩造所不爭執，被上訴人已無再為施工給付之可能，故上訴人雖
            辯稱被上訴人施工有尚未收尾、修飾及所施作塑岩板厚度不符合約定之
            瑕疵云云，縱令屬實，仍不得謂工程尚未完工，僅上訴人得請求減少報
            酬或損害賠償而已。惟本件上訴人並未為上開請求，且陳明拒絕付費由
            建築師公會鑑定被上訴人未收尾部分之價格（見原審八十八年六月二十
            一日勘驗筆錄），該收尾、修飾部分，復須定作人之上訴人先為舖設地
            板之協力行為，故上訴人自不得執此瑕疵憑為拒絕給付承攬報酬之理由
            ，彰彰明甚。另本件工程係依被上訴人六樓施工之樣品而施作乙節，已
　　　　　　如上述，從而上訴人抗辯稱被上訴人施工採用之防火板未達防火一小時
　　　　　　以上云云，與本件無涉，是上訴人聲請本院函詢台中市建築材料商業公
　　　　　　會塑岩板之厚度應有多少，始具有一小時以上防火時效云云，雖未經該
　　　　　　公會回覆，本院認為此部分與本件結論無影響，爰不待其回覆即予審結
　　　　　　，併此敘明。
　　（五）、稱承攬者，謂當事人約定，一方為他方完成一定之工作，他方俟工作完
　　　　　　成，給付報酬之契約，民法第四百九十條第一項定有明文。本件被上訴
　　　　　　人既已依約完成兩造合約之工作，業前所述，則其依據承攬契約請求上
　　　　　　訴人給付所餘之工程款，自屬有據。玆分述被上訴人所得請求之金額如
　　　　　　下：
            １、兩造均自認被上訴人已施工之防火板面積為三九九三平方公尺，其
                中第一期至第三期之工程款，每平方公尺以一千元計價，依被上訴
                人提出之請款單計算，此部分被上訴人施作面積合計二六四二．二
                一平方公尺，故此部分被上訴人可請求之報酬為二百六十四萬二千
                二百十元；至第四期工程款中，被上訴人所得請求之防火板施作面
                積，以總面積之三九九三平方公尺，扣除前三期之二六四二．二一
                平方公尺，即餘一三五０．七九平方公尺，每平方公尺以九百元計
                價，則此部分被上訴人所得請求之報酬為一百二十一萬五千七百十
                一元。從而被上訴人此部分所得請求之報酬合計為三百八十五萬七
                千九百二十一元。
            ２、被上訴人所承攬石膏天花板部分之工程，經議價為二十六萬八千四
                百元。
            ３、馬達活動孔二十四個，每個六百元，合計一萬四千四百元。
            ４、綜上所述，本件被上訴人承攬右述工程所得請求之報酬合計四百十
                四萬零七百二十一元，惟上訴人已給付防火板工程部分之款項二百
                四十七萬七千六百一十九元（其計算式為７６０３８０＋８５５３
                ９０＋0000000－000000）及石膏天花板部分之工程
                款十九萬三千八百五十三元，尚應給付之金額為一百四十六萬九千
                二百六十七元（其計算式為0000000－0000000－0
　　　　　　　　00000，因被上訴人主張上訴人前三期應付款項合計為二百七
　　　　　　　　十五萬二千九百十元，但本院核算結果，應僅為二百六十四萬二千
　　　　　　　　二百十元，故此部分差額十一萬零七百元，自應於被上訴人第四次
　　　　　　　　請求金額中扣除）。
五、綜上所述，被上訴人本於承攬之法律關係，請求上訴人給付承攬報酬一百四十六
    萬九千二百六十七元及自八十八年四月十八日起至清償日止，按週年利率百分之
    五計算之利息，為有理由，應予准許，逾此所為請求，為無理由，應予駁回。又
    ，上開應准許部分，兩造陳明願供擔保，請求宣告假執行及免予假執行之宣告，
    經核尚無不合，自應酌定相當之擔保金額，分別予以宣告之。至被上訴人敗訴之
    部分，其假執行之聲請，亦失所附麗，應併予駁回。原審就超過上開應准許部分
    ，為上訴人敗訴之判決，並為假執行之宣告，自有未洽。上訴意旨就此部分指摘
    原判決不當，求予廢棄改判，為有理由，自應由本院就此部分予以廢棄改判如主
    文第二項所示。至於上開應准許部分，原審判命上訴人給付，並為假執行之宣告
    ，核無違誤，上訴意旨就此部分仍執陳詞，指摘原判決不當，求予廢棄，為無理
    由，應予駁回。又被上訴人請求上訴人再為給付部分，因原審判決命上訴人應為
    給付之金額，已逾被上訴人所得請求之金額，因此，被上訴人附帶上訴之請求，
    於法無據，自無理由，應予駁回其附帶上訴及假執行之聲請。
六、本件事證已臻明確，兩造其餘主張及舉證，與判決結果不生影響，自無一一加以
    論述之必要，附此敘明。
七、據上論結，本件上訴為一部分有理由，一部無理由，附帶上訴為無理由，爰依民
    事訴訟法第三百八十五條第一項、第四百四十九條第一項、第四百五十條、第七
    十八條、第七十九條但書判決如主文。
中　　　華　　　民　　　國　　九十一　　年　　　十　　　月　　 十六　　 日
~B1民事第一庭審判長法　官　林陳松
~B2　　　　　　　　法　官　鄭金龍
~B3　　　　　　　　法　官　李寶堂
右為正本係照原本作成。
不得上訴。
~B 　 　　　　　　書記官　顏子良
中　　　華　　　民　　　國　　九十一　　年　　　十　　　月　　 十七　　 日
                                                                        Ｂ
附表一：
請款日期 　請款名目    發票面額                     實際領款金額
6.１０ 　　塑岩板工程  七十六萬零三百八十元         六十七萬九千九百零五元
7.３　 　塑岩板工程  八十五萬五千三百九十元       七十六萬二千九百六十七元
7. 　　塑岩板工程  一百一十三萬七千一百四十元   一百零一萬九千零九十三元
12.　　「封板工程」 二十三萬九千一百五十元       一十九萬三千八百三十五元
合計領款金額為：二百六十四萬五千八百元
